最高法院民事判決　　　　　　九十六年度台上字第一一二七號
上　訴　人　甲○○
訴訟代理人　楊進興律師
被 上訴 人　乙○○
　　　　　　丙○○
　　　　　　丁○○
　　　　　　戊○○
　　　　　　　　　　2樓
　　　　　　己○○
　　　　　　庚○○
共　　　同
訴訟代理人　陳國雄律師
上列當事人間請求所有權移轉登記事件，上訴人對於中華民國九
十六年一月二十三日台灣高等法院第二審判決（九十五年度重上
字第三二八號），提起上訴，本院判決如下：
    主  文
上訴駁回。
第三審訴訟費用由上訴人負擔。
    理  由
本件上訴人主張：被上訴人之被繼承人陳建松於民國七十六年八
月四日，將坐落台北市○○區○○段二小段四一七地號土地（下
稱系爭土地）及其上未辦保存登記之建物出售予訴外人僑泰建設
股份有限公司（下稱僑泰公司），由僑泰公司以陳賢榮名義與陳
建松簽定不動產買賣契約（下稱系爭契約），且依系爭契約第六
條約定，陳賢榮亦可自行指定系爭土地之登記名義人。嗣僑泰公
司於九十一年間與伊結算雙方合建契約債權債務，僑泰公司尚欠
伊新台幣（下同）一千一百七十三萬六千九百八十三元及兩個車
位，雙方乃於同年十一月間簽定協議書，由僑泰公司將其與陳建
松簽定之系爭契約，就其中坐落台北市○○區○○段二小段四一
七之二地號土地（分割自系爭土地），面積九十七平方公尺之移
轉債權讓與伊。茲以九十五年一月十日準備書(三)狀繕本之送達，
作為系爭契約買受人權利讓與之通知。又僑泰公司已付清系爭買
賣價款，陳建松並將系爭土地及其上建物交予僑泰公司，因陳建
松與僑泰公司約定系爭土地分割後始辦理所有權移轉登記，而系
爭土地業經台灣高等法院（下稱高院）七十七年度重上字第一九
六號判決分割，並於七十九年二月九日確定，則系爭土地之移轉
登記請求權，應自上開判決確定之日或辦理繼承、分割登記完畢
之日即七十九年十月五日起算，尚未逾十五年之消滅時效等情。
爰依系爭契約及債權讓與之法律關係，求為命被上訴人將該四一
七之二地號土地所有權移轉登記予伊之判決。
被上訴人則以：系爭契約係陳建松與陳賢榮所簽定，伊否認其真
正。倘系爭契約為真，上訴人就系爭契約所生之土地移轉登記請
求權，已因十五年間未行使而罹於時效消滅，伊得依民法第二百
九十九條第一項規定援引時效消滅對抗受讓人即上訴人而拒絕給
付。陳賢榮證稱其向陳建松購買系爭土地之價金為七百五十萬元
，其中六百萬元係代陳建松清償其積欠長安建設股份有限公司（
下稱長安公司）之債務，此與台灣台北地方法院（下稱台北地院
）六十九年度訴字第三四號民事確定判決及陳賢榮提出僑泰公司
受讓長安公司對於陳建松之債權等文件，均顯示陳建松僅欠長安
公司四百二十五萬二千四百六十元不符，且僑泰公司受讓長安公
司對於陳建松之債權文件，彼此記載內容不同，而系爭契約及收
據上「陳建松」之簽名筆跡明顯不同，伊否認其真正。再者，依
系爭契約之其他約定第三、四、五點之約定，均足見陳賢榮是否
為代陳建松處理債務，係以附加條件之方式加以約定，縱令陳賢
榮有支出該部分之金額，亦非系爭買賣契約應給付價金之一部。
縱令系爭契約為真，陳賢榮所提出之二紙收據上所示之付款人乃
僑泰公司而非陳賢榮，不足以證明陳賢榮已依系爭契約之約定給
付價金，爰依民法第二百六十四條第一項規定主張同時履行抗辯
。又陳賢榮就其對於陳建松之債權讓與僑泰公司一事，並未通知
陳建松或伊，是其債權讓與之效力對於陳建松或伊不生效力，僑
泰公司對於陳建松或伊並無任何權利可得主張，上訴人亦無從自
僑泰公司受讓任何權利等語，資為抗辯。
原審以：按債務人於受通知時，所得對抗讓與人之事由，皆得以
之對抗受讓人。又消滅時效，自請求權可行使時起算。民法第二
百九十九條第一項、第一百二十八條前段分別定有明文。所謂請
求權可行使時，係指權利人得行使請求權之狀態而言，至於義務
人實際上能否給付，則非所問。又因繼承於登記前已取得不動產
物權者，非經登記，不得處分其物權，亦為民法第七百五十九條
所明定。故繼承人須於辦理繼承登記後，始得辦理所繼承之（應
有部分）所有權移轉登記，為當然之解釋。土地之繼承人出賣其
應繼分，倘怠於辦理繼承登記，致未能辦理所有權移轉登記，債
權人非不得請求繼承人辦理繼承登記後，再辦理所有權移轉登記
。是當事人間縱有辦理繼承登記後，始辦理所有權移轉登記之約
定，亦應認為買受人本於買賣所得行使之請求權於買賣後即可行
使。經查依系爭契約第三條第二款：「第二次付款：於本買賣土
地向台北地院訴請判決分割確定後十日內交付尾款一百萬元」之
記載，僅係約定第二次付款之期限，並未約定請求移轉系爭不動
產之期限。而系爭契約其他約定第一點記載：「乙方（指陳建松
）售予甲方（指陳賢榮）之土地現登記為陳維揚及陳曾阿某兩人
名下，因陳維揚及陳曾阿某死亡，現正辦理繼承中，乙方應於辦
妥繼承後將所有權等過戶所須之證件交付甲方，以便隨時辦理過
戶」、第四點約定：「甲方所購買之前開土地欲判決分割於萬大
段地號上，如嗣後甲方能合併萬大段其他地主參與建築時，甲方
將上述土地過戶時，處理長安建設及鄧正民債務之金額以六百萬
元為準，如屆時處理完成後其費用未達六百萬元時，其差額甲方
同意支付乙方」，此有系爭契約及其他約定在卷可稽。上開約定
既未記載「於訴請判決繼承及分割，待判決確定後，依分割登記
後之地號，始得為移轉登記請求」之文義，而係約定陳建松於辦
妥繼承登記取得系爭不動產所有權後，應將該權狀等文件交付陳
賢榮及陳賢榮所購買之系爭土地欲判決分割於萬大段地號土地上
時，陳賢榮如何處理長安公司、鄧正民債務暨如何找補差價之問
題，核與系爭土地移轉登記請求權之時效起始進行無涉。況如前
述，陳建松為系爭土地之繼承人出賣其應繼分，倘怠於辦理繼承
登記，致未能辦理所有權移轉登記，債權人即陳賢榮非不得請求
陳建松辦理繼承登記後，再辦理所有權移轉登記。是上訴人主張
系爭土地移轉登記請求權，係自判決分割確定或陳建松為繼承登
記後起算，自屬無據。至證人陳賢榮、陳居德、吳旗清雖均證稱
買賣當時有約定判決分割後再移轉給買受人云云，惟與系爭契約
第三條之約定不符，顯係附和迴護上訴人之詞，不足為憑。本件
系爭土地之買賣係發生於七十六年八月四日，綜觀系爭契約並未
約定陳賢榮得行使所有權移轉登記請求權之期限，有系爭契約附
卷足憑，是陳賢榮於買賣契約成立後即可請求辦理移轉系爭土地
所有權登記，上訴人輾轉受讓僑泰公司對陳建松之前揭債權，卻
遲至九十三年十一月二十五日始提起本件訴訟，請求陳建松之繼
承人即被上訴人依該系爭契約辦理所有權移轉登記，依上說明，
顯已罹於十五年之時效而消滅，被上訴人為時效之抗辯而拒絕給
付，於法有據。從而上訴人本於系爭契約及債權讓與之法律關係
，請求被上訴人應將該四一七之二地號土地所有權移轉登記予上
訴人，不應准許，為其心證之所由得，並說明兩造其餘攻防方法
之取捨意見，因而維持第一審所為上訴人敗訴判決，駁回其上訴
，經核於法洵無違誤。上訴論旨，就原審取捨證據、認定事實及
解釋契約之職權行使，指摘原判決不當，聲明廢棄，為無理由。
據上論結，本件上訴為無理由。依民事訴訟法第四百八十一條、
第四百四十九條第一項、第七十八條，判決如主文。
中　　華　　民　　國　九十六　年　　五　　月　 十七 　日
                      最高法院民事第七庭
                          審判長法官  劉　延　村
                                法官  劉　福　來
                                法官  黃　秀　得
                                法官  吳　謀　焰
                                法官  李　寶　堂
      本件正本證明與原本無異
                                      書  記  官
中　　華　　民　　國　九十六　年　　五　　月　二十八　日
                                                Ａ
